【裁判字號】    89,上訴,209
【裁判日期】    890503
【裁判案由】    偽造有價證券
【裁判全文】
臺灣高等法院臺中分院刑事判決                    八十九年度上訴字第二九號
    上  訴  人
    即  被  告  甲○○
    指定辯護人  本院公設辯護人丁○○
右上訴人因偽造有價證券等案件，不服台灣台中地方法院八十六年度訴字第一一三號
中華民國八十八年十月二十九日第一審判決（起訴案號：台灣台中地方法院檢察署八
十五年度偵字第一○三○三、一一六二八、一一九九三、二三一六二、二三一六三號
），提起上訴，本院判決如左：
    主      文
原判決關於甲○○部分撤銷。
甲○○意圖供行使之用而偽造有價證券，累犯，處有期徒刑壹年捌月。
偽造之民國八十五年二月二日期、票面金額為新台幣拾伍萬元、發票人為「戊○○」
與「簡高玉」、號碼為一二一二四三號之本票壹紙，及偽造於借據上之「戊○○」與
「簡高玉」之簽名署押各壹枚，指印捌枚，均沒收。
    事      實
一、甲○○曾於民國（下同）八十二年間，因犯賭博罪，經台灣台中地方法院判處有
    期徒刑三月，如易科罰金，以三百元折算一日確定，並於八十三年三月十八日易
    科罰金執行完畢。嗣於八十五年間，甲○○因其母親罹患糖尿病、高血壓及膝關
    結退化性關結炎等疾病，亟待醫療，其本身又收入有限，雖需款恐急，但告貸無
    門，加以其先前又曾以其名義向乙○○（係在台中市○○○○○街二五號六樓之
    三僱用陳俊旭與程勇順經營地下錢莊）借款，自忖如以其名義再為借貸，乙○○
    等未必會同意。思及戊○○曾於八十五年一月底某日，在台中市○○○街十一號
    五樓之十七號，為委託其辦理電話移機，曾將國民身分證交其保管。甲○○竟起
    意冒用戊○○之名義向乙○○借貸。隨即於八十八年二月二日下午三時三十分許
    ，意圖為自己不法之所有，將戊○○之國民身分證一枚侵占入已，而在上址，將
    戊○○之國民身分證交付於林華清，作為借貸之擔保，且明知其並未得到戊○○
    與其母親簡高玉之同意，為順利借款，竟因乙○○之唆使（乙○○此部分之犯行
    ，已經原審判刑確定），同在上址，基於牽連犯意於本票發票人欄偽造「戊○○
    」及「簡高玉」之簽名各一枚，另於本票上按其指印共五枚（其中二枚按捺於簡
    高玉之簽名上，一枚按捺於戊○○簽名上，二枚按捺於票面金額上），再填入發
    票日期及金額等項，據以偽造完成發票人為戊○○與簡高玉、發票日為八十五年
    二月二日、票面金額為新台幣（下同）十五萬元、本票號碼為一二一二四三號之
    本票一紙。同時，並再於另紙借據上偽造「戊○○」、「簡高玉」之簽名各一枚
    ，再按其指印共八枚（其中一枚按捺於簡高玉之簽名上，三枚按捺於戊○○之簽
    名上，三枚按捺於該紙借據以原子筆書寫部分，一枚則按捺於借據日期），據以
    偽造內容為「茲因本人戊○○向甲方借款新台幣壹拾伍萬元，特寫此張字條為證
    ，並同意代為保管身份證正本及備註一、二、三等事項，如到期本人未出面處理
    或逃避不出面，由父母或家人無條件代為償還無誤，乙方姓名：戊○○，身分證
    字號：Ｚ 000000000，戶籍地址：基隆市○○區○○里○鄰○○路十二
    號八樓之一，簡高玉，中華民國八十五年二月二日」之私文書一紙，當場持交乙○○以貸得五萬元，其偽造本票及行使偽造私文書之行為，均足生損害於戊○○
    與簡高玉。惟因乙○○要求預扣十日利息七千五百元及手續費五百元後，甲○○
    實際只得款四萬二千元。甲○○於貸得上開款項後，均有按期繳付利息，嗣至八
    十五年五月二十九日，乙○○等人因犯常業重利與恐嚇等罪被台中市警察局第三
    分局查獲，經警搜查林華清等人之帳冊與借款人基本資料，移送檢察官偵查，始
    查獲上情。
二、案經台灣台中地方法院檢察署檢察官自動檢舉，偵查起訴。
    理      由
一、訊據被告甲○○對其前開犯罪事實，已於本院審理時直承不諱，核與被害人戊○○所指述之情節相符（乙○○此部分之教唆犯行，亦經原審判刑確定），並有偽
    造之本票與借據各一紙附卷（偵查卷）可稽，事證明確，被告甲○○之前開犯行
    ，堪以認定。
二、核被告甲○○所為，就其持戊○○之國民身分證向林華清借款部分，係犯刑法第
    三百三十五條第一項之侵占罪。其偽造發票人為戊○○、簡高玉名義之本票部分
    ，係犯刑法第二百零一條第一項之偽造有價證券罪，另其偽造借據，持向林華清
    借款部分，係犯刑法第二百十六條、第二百十條之行使偽造私文書罪。至其在本
    票與借據上偽造「戊○○」與「簡高玉」之署押與指印文之行為，分別係偽造有
    價證券與偽造私文書之部分行為，均不另論罪。其偽造有價證券與私文書後持以
    行使，就有價證券部分，其行使有價證券之低度行為應被偽造有價證券之高度行
    為所吸收，偽造私文書之低度行為則被行使偽造私文書之高度行為所吸收，亦即
    僅論以偽造有價證券罪與偽造私文書罪。其同時行使戊○○與簡高玉被偽造之私
    文書，及同時偽造戊○○與簡高玉名義之有價證券，均係一行為觸犯二罪名之想
    像競合犯，應依刑法第五十五條之規定，各論以行使偽造私文書與偽造有價證券
    一罪。被告甲○○為向乙○○借貸，同時觸犯侵占、偽造有價證券及行使偽造私
    文書罪，所犯上開各罪有方法結果之牽連關係，應依刑法牽連犯之規定，論以偽
    造有價證券一罪。公訴意旨雖未就被告行使偽造私文書之罪責予以起訴，惟該部
    分與被告前開論罪科刑部分，既有牽連犯關係，為裁判上一罪，自為起訴效力所
    及，應併予審判。又本件被告甲○○前曾於八十二年間，因犯賭博罪，經台灣台
    中地方法院判處有期徒刑三月，如易科罰金，以三百元折算一日確定，並於八十
    三年三月十八日易科罰金執行完畢，此有台灣台中地方法院檢察署刑案資料查註
    紀錄表附卷可稽。其於受此有期徒刑之執行完畢之後，五年內復犯有期徒刑以上
    之本罪，為累犯，應加重其刑。又被告甲○○之母確自八十四年起，即罹患糖尿
    病、高血壓及膝關結退化性關結炎等疾病，有被告提出之醫院診斷證明書及戶籍
    謄本在卷足佐。設非被告本身收入有限，需款恐急又告貸無門，其何需實施本案
    之犯罪行為再以高利向乙○○借款？是其涉犯本罪，犯罪情狀客觀上確堪憫恕，
    如依法定最輕本刑（即有期徒刑三年）量處其刑，尚嫌過重，應依刑法第五十九
    條之規定，減輕其刑，並先加（依累犯規定）後減（依刑法第五十九條之規定）
    之。又被告於前開本票與私文書上偽簽戊○○與簡高玉之姓名並按指印，該指印
    同為代表被冒用者之姓名，作用及效力與署押無異，亦屬署押之一種，因偽造於
    本票上之「戊○○」與「簡高玉」之簽名署押各壹枚，指印伍枚共同發票部分，
    屬偽造之有價證券，應依刑法第二百零五條之規定宣告沒收；偽造於借據上之「
    戊○○」與「簡高玉」之簽名署押各壹枚，指印捌枚，另應依照刑法第二百十九
    條之規定宣告沒收。另本件被告向乙○○借款後，在本件被查獲之前，均有按期
    向乙○○繳息，其為本件偽造有價證券犯行，又係受乙○○之唆使，故其持該偽
    造之本票向乙○○借款，應無不法所有之意圖，未另犯詐欺罪，併此敘明。
三、原審就被告甲○○前開所犯，予以論罪科刑，固非無見。惟本件被告於所偽造之
    前開本票，除於本票發票人欄偽造「戊○○」及「簡高玉」之簽名各一枚外，並
    另於本票上按其指印共五枚，同時，其於偽造並行使之借據上，除偽造「戊○○
    」、「簡高玉」之簽名各一枚，並另有在該紙借據上再按其指印共八枚，原審於
    被告之犯罪事實欄未詳以認定，於主文除未沒收本票外，偽造於借據上之署押亦
    未全數宣告沒收。又所偽造並行使之借據內容為「茲因本人戊○○向甲方借款新
    台幣壹拾伍萬元，特寫此張字條為證，並同意代為保管身份證正本及備註一、二
    、三等事項，如到期本人未出面處理或逃避不出面，由父母或家人無條件代為償
    還無誤，乙方姓名：戊○○，身分證字號：Ｚ 000000000，戶籍地址：
    基隆市○○區○○里○鄰○○路十二號八樓之一，簡高玉，中華民國八十五年二
    月二日」，原審於被告犯罪事實中亦未就此私文書之內容予以認定，以上均有疏
    漏。另原審雖亦認被告甲○○觸犯本罪，依其犯罪情狀實堪憫恕，如依法定最輕
    本刑（即有期徒刑三年）量處其刑，尚嫌過重，乃應依刑法第五十九條之規定，
    減輕其刑，惟原審既未於犯罪事實欄載明被告之犯罪原因，於被告之犯罪所處之
    刑同時有加重及減輕之原因時，亦未敘明應依刑法第七十一條第一項之規定，先
    加（依累犯規定）後減（依刑法第五十九條之規定）之旨，亦有未合。此外，本
    件被告在本票與借據上偽造「戊○○」與「簡高玉」之署押與指印文之行為，分
    別係偽造有價證券與偽造私文書之部分行為，均不另論罪。其偽造有價證券與私
    文書後持以行使，就有價證券部分，其行使有價證券之低度行為應被偽造有價證
    券之高度行為所吸收，偽造私文書之低度行為則被行使偽造私文書之高度行為所
    吸收，亦即僅論偽造有價證券罪與行使偽造私文書罪。其同時行使戊○○與簡高
    玉被偽造之私文書，及同時偽造戊○○與簡高玉名義之有價證券，均係一行為觸
    犯二罪名之想像競合犯，應依刑法第五十五條之規定，各論以行使偽造私文書與
    偽造有價證券一罪。被告甲○○為向乙○○借貸，而觸犯侵占、偽造有價證券及
    行使偽造私文書罪，所犯上開各罪有方法結果之牽連關係，應依刑法牽連犯之規
    定，論以偽造有價證券一罪。原審就被告同時行使戊○○與簡高玉被偽造之私文
    書部分，及同時偽造戊○○與簡高玉名義之有價證券部分，未論以一行為觸犯二
    罪名之想像競合犯，另認被告係以一借貸行為而觸犯行使偽造私文書與偽造有價
    證券二罪，認此部分應依想像競合犯規定，論以偽造有價證券之重罪。再認此部
    分偽造有價證券之犯行與侵占罪有方法結果之牽連關係，應依牽連犯規定，論以
    偽造有價證券之重罪，此部分之論罪亦有失當。本件被告上訴請求輕判雖無理由
    ，惟原審就本判決被告甲○○部分，既有上開可議之處，自應由本院將原判決此
    部分撤銷，並予改判。爰審酌被告甲○○犯罪之動機、所生危害，及犯後坦承犯
    罪，態度良好，深具悔意等一切犯罪情狀，在先依累犯規定加重其刑，再依刑法
    第五十九條之規定減輕其刑後，量處其刑如主文所示。被告甲○○於本票之發票
    人欄偽造「戊○○」與「簡高玉」之簽名署押各壹枚，指印伍枚，屬偽造之有價
    證券罪，應依刑法第二百零五條之規定宣告沒收該紙本票；偽造於借據上之「戊○○」與「簡高玉」之簽名署押各壹枚，指印捌枚，另應依照刑法第二百十九條
    之規定宣告沒收。
四、據上論斷，應依刑事訴訟法第三百六十九條第一項前段、第三百六十四條、第二
    百九十九條第一項前段，刑法第二百零一條第一項、第二百十六條、第二百十條
    、第三百三十五條第一項、第五十五條、第四十七條、第五十九條、第七十一條
    第一項、第二百零五條、第二百十九條，罰金罰鍰提高標準條例第一條前段，判
    決如主文。
本案經檢察官丙○○到庭執行職務。
中      華      民      國     八十九     年      五      月    三      日
                                   臺灣高等法院臺中分院刑事第三庭
                                         審判長法  官  方  艤  駐
                                               法  官  劉  連  星
                                               法  官  廖  柏  基
右正本證明與原本無異。
如不服本判決應於收受送達後十日內向本院提出上訴書狀，其未述上訴之理由者並
得於提起上訴後十日內向本院補提理由書（均須按他造當事人之人數附繕本）。
                                               書記官  柯  孟  伶
中      華      民      國     八十九     年      五      月    四      日
附錄：本案論罪科刑法條全文
刑法第二百零一條第一項：
意圖供行使之用，而偽造、變造公債票、公司股票或其他有價證券者，處三年以上十
年以下有期徒刑，得併科三千元以下罰金。
                   Ｄ


司法院資訊處製作；財團法人民間司法改革基金會備份。
